ACORDAO-COMPLETO-2486355

ACÓRDÃO 8943/2021 ATA 24/2021 - SEGUNDA CÂMARA

VISTOS, relatados e discutidos estes autos que, no presente momento, tratam de embargos de declaração opostos por Néa Maria Calheiros em face do Acórdão 12.978/2020 prolatado pela 2ª Câmara do TCU no sentido de julgar irregulares as contas da Associação Beneficente Santa Maria - ABSM para condenar a Associação Beneficente Santa Maria (ABSM) ao pagamento do correspondente débito sob o valor original de R$ 447.301,06 diante da ausência de comprovação da boa e regular aplicação dos recursos federais transferidos à aludida entidade no âmbito do Sistema Único de Saúde (SUS) durante o exercício de 2003;
ACORDAM os Ministros do Tribunal de Contas da União, reunidos em Sessão da 2ª Câmara, ante as razões expostas pelo Relator, em:
9.1. conhecer dos presentes embargos de declaração opostos por Néa Maria Calheiros em face do Acórdão 12978/2020-TCU-Segunda Câmara, nos termos do art. 34 da Lei nº 8.443, de 1992, e do art. 287 do RITCU, ao vislumbrar que ela atuaria, no presente momento, como então representante legal da ABSM, para, no mérito, deferir o parcial provimento aos embargos, esclarecendo, então, que, como a malsinada irregularidade configuraria a eventual conduta dolosa no sentido de efetivamente assumir o risco de facilitar, permitir ou concorrer para que pessoa física ou jurídica privada incorpore ou utilize rendas, verbas ou valores integrantes do acervo patrimonial da administração pública, sem a observância das formalidades legais ou regulamentares aplicáveis, resultando no eventual ilícito doloso de improbidade administrativa causador do aludido prejuízo ao erário, nos termos, por exemplo, do art. 10, I e II, da Lei n.º 8.429, de 1992, a eventual prescrição da ação de ressarcimento ao erário não subsistiria, estando esse entendimento em plena consonância, aliás, com a jurisprudência fixada pelo STF no bojo do RE 852.475-SP, com o trânsito em julgado a partir de 6/12/2019, diante da Tese de Repercussão Geral n.º 897; e
9.2. enviar a cópia do presente Acórdão, com o Relatório e o Voto, a Néa Maria Calheiros, como então representante legal da ABSM, e à Associação Beneficente Santa Maria, para ciência.

Embargos de Declaração opostos por Néa Maria Calheiros em face do Acórdão 12.978/2020 prolatado pela 2ª Câmara do TCU no sentido de julgar irregulares as contas da Associação Beneficente Santa Maria (CNPJ 28.073.138/0001-30) para condená-la ao pagamento do correspondente débito sob o valor original de R$ 447.301,06, diante da não comprovação da boa e regular aplicação dos recursos federais transferidos à aludida entidade no âmbito do Sistema Único de Saúde (SUS) durante o exercício de 2003.

Segunda Câmara

3. Embargante: Néa Maria Calheiros (CPF XXX.397.287-XX) como então representante legal da Associação Beneficente Santa Maria - ABSM (CNPJ 28.073.138/0001-30).

13.1. Ministros presentes: Bruno Dantas (Presidente) e Raimundo Carreiro.
13.2. Ministros-Substitutos convocados: Marcos Bemquerer Costa e André Luís de Carvalho (Relator).

ANDRÉ DE CARVALHO

Ministro-Substituto André Luís de Carvalho.

Trata-se, no presente momento, de embargos de declaração opostos por Néa Maria Calheiros em face do Acórdão 12.978/2020 prolatado pela 2ª Câmara do TCU no sentido de julgar irregulares as contas da Associação Beneficente Santa Maria - ABSM para condenar a Associação Beneficente Santa Maria (ABSM) ao pagamento do correspondente débito sob o valor original de R$ 447.301,06 diante da ausência de comprovação da boa e regular aplicação dos recursos federais transferidos à aludida entidade no âmbito do Sistema Único de Saúde (SUS) durante o exercício de 2003.
2.	O aludido Acórdão 12.978/2020 foi proferido pela 2ª Câmara do TCU nos seguintes termos:
" (...) 9.1. julgar irregulares as contas da Associação Beneficente Santa Maria, nos termos dos arts. 1º, I, 16, III, "b" e "c", 19, caput, 23, III, da Lei n.º 8.443, de 1992, para condená-la ao pagamento do correspondente débito, com a atualização monetária e os juros de mora calculados desde a data informada até o efetivo recolhimento, fixando-lhe o prazo de 15 (quinze) dias, contados da notificação, para que comprove perante o Tribunal, nos termos do art. 214, III, "a", do RITCU, o recolhimento da dívida em favor do Fundo Nacional de Saúde, na forma da legislação em vigor, sob as seguintes condições:
	DATA DA OCORRÊNCIA
	VALOR ORIGINAL (em R$) 

	06/03/2003
	660,59

	06/03/2003
	319,20

	06/03/2003
	717,76

	06/03/2003
	653,31

	06/03/2003
	653,31

	06/03/2003
	653,31

	06/03/2003
	660,59

	06/03/2003
	653,31

	06/03/2003
	653,31

	06/03/2003
	84,89

	06/03/2003
	2.880,00

	06/03/2003
	1.680,00

	06/03/2003
	957,60

	06/03/2003
	380,00

	06/03/2003
	284,38

	06/03/2003
	380,00

	06/03/2003
	758,14

	06/03/2003
	660,59

	07/03/2003
	42.242,92

	07/03/2003
	3.928,05

	07/03/2003
	13.416,35

	01/04/2003
	695,54

	01/04/2003
	2.613,24

	01/04/2003
	436,58

	01/04/2003
	1.306,62

	01/04/2003
	2.880,00

	01/04/2003
	4.080,00

	01/04/2003
	2.400,00

	03/04/2003
	3.977,93

	03/04/2003
	50.815,62

	03/04/2003
	13.454,10

	02/05/2003
	57.767,13

	02/05/2003
	4.002,87

	02/05/2003
	13.574,90

	02/05/2003
	2.613,24

	02/05/2003
	720,00

	02/05/2003
	428,74

	02/05/2003
	1.920,00

	02/05/2003
	4.320,00

	02/05/2003
	1.959,93

	02/06/2003
	469,88

	02/06/2003
	674,72

	02/06/2003
	1.306,62

	02/06/2003
	1.349,44

	02/06/2003
	622,12

	02/06/2003
	254,67

	02/06/2003
	60.445,36

	02/06/2003
	4.164,98

	02/06/2003
	13.159,65

	02/06/2003
	3.360,00

	02/06/2003
	4.560,00

	02/06/2003
	2.400,00

	02/07/2003
	31.895,90

	02/07/2003
	11.317,45

	02/07/2003
	1.247,00

	05/08/2003
	622,12

	05/08/2003
	622,12

	05/08/2003
	469,88

	05/08/2003
	635,27

	05/08/2003
	679,12

	05/08/2003
	695,54

	05/08/2003
	1.920,00

	05/08/2003
	3.840,00

	05/08/2003
	235,00

	05/08/2003
	240,00

	05/08/2003
	3.840,00

	05/08/2003
	210,00

	05/08/2003
	240,00

	05/08/2003
	3.360,00

	05/08/2003
	123,15

	05/08/2003
	428,74

	05/08/2003
	84,89

	05/08/2003
	622,12

	06/08/2003
	1.334,29

	06/08/2003
	9.513,00

	06/08/2003
	26.922,90

	02/09/2003
	420,00

	02/09/2003
	960,00

	02/09/2003
	1.440,00

	02/09/2003
	480,00

	02/09/2003
	210,00

	02/09/2003
	480,00

	12/09/2003
	3.790,10

	12/09/2003
	90,51

	12/09/2003
	2.320,47

9.2. autorizar, caso requerido, nos termos do art. 26 da Lei n.º 8.443, de 1992, e do art. 217 do RITCU, o parcelamento da dívida fixada por este Acórdão em até 36 (trinta e seis) parcelas mensais e sucessivas, com a atualização monetária e os correspondentes acréscimos legais, esclarecendo ao responsável que a falta de pagamento de qualquer parcela importará no vencimento antecipado do saldo devedor, sem prejuízo das demais medidas legais;
9.3. autorizar, desde logo, a cobrança judicial da dívida fixada por este Acórdão, nos termos do art. 28, II, da Lei n.º 8.443, de 1992, diante do não atendimento à notificação; e 
9.4. enviar a cópia do presente Acórdão, com o Relatório e a Proposta de Deliberação, à Procuradoria da República no Estado do Espírito Santo, nos termos do art. 16, § 3º, da Lei n.º 8.443, de 1992, para o ajuizamento das ações civis e penais cabíveis."
3.	Inconformada, todavia, Néa Maria Calheiros acostou os seus embargos de declaração à Peça 50 sob o pretexto de, essencialmente, ter ocorrido a suposta prescrição da pretensão de ressarcimento do dano em face do transcurso de tempo entre a inicial autuação do Processo n.º 25000.195455/2008-91 no FNS e a posterior prolação do aludido Acórdão 12978/2020-TCU-Segunda Câmara.
É o Relatório.

não há.

Não atuou nestes embargos.

EMBARGOS DE DECLARAÇÃO. TOMADA DE CONTAS ESPECIAL. ACORDÃO 12.978/2020-TCU-2ª CÂMARA. AUSÊNCIA DOS SUPOSTOS VÍCIOS NO ACÓRDÃO. TENTATIVA DE INDEVIDA REDISCUSSÃO DE MÉRITO DO FEITO PELA ESTREITA VIA DOS EMBARGOS. DE DECLARAÇÃO. NECESSIDADE, CONTUDO, DE ESPECIAL ESCLARECIMENTO SOBRE A DELIBERAÇÃO DO TCU. CONHECIMENTO. PARCIAL PROVIMENTO. COMUNICAÇÃO.

TOMADA DE CONTAS ESPECIAL (TCE)

Secex-TCE, mas não atuou nestes embargos.

Trata-se, no presente momento, de embargos de declaração opostos por Néa Maria Calheiros em face do Acórdão 12.978/2020 prolatado pela 2ª Câmara do TCU no sentido de julgar irregulares as contas da Associação Beneficente Santa Maria - ABSM para condenar a Associação Beneficente Santa Maria (ABSM) ao pagamento do correspondente débito sob o valor original de R$ 447.301,06 diante da ausência de comprovação da boa e regular aplicação dos recursos federais transferidos à aludida entidade no âmbito do Sistema Único de Saúde (SUS) durante o exercício de 2003.
2.	Os presentes embargos podem ser, preliminarmente, conhecidos pelo TCU, por atenderem aos requisitos legais e regimentais de admissibilidade, ao vislumbrar, para tanto, que Néa Maria Calheiros atuaria, no presente momento, como então representante legal da ABSM, devendo no mérito, contudo, o Tribunal deferir o parcial provimento aos embargos.
3.	Como visto, o referido Acórdão 12.978/2020 foi proferido pela 2ª Câmara do TCU, essencialmente, nos seguintes termos:
" (...) 9.1. julgar irregulares as contas da Associação Beneficente Santa Maria, nos termos dos arts. 1º, I, 16, III, "b" e "c", 19, caput, 23, III, da Lei n.º 8.443, de 1992, para condená-la ao pagamento do correspondente débito, com a atualização monetária e os juros de mora calculados desde a data informada até o efetivo recolhimento, fixando-lhe o prazo de 15 (quinze) dias, contados da notificação, para que comprove perante o Tribunal, nos termos do art. 214, III, "a", do RITCU, o recolhimento da dívida em favor do Fundo Nacional de Saúde, na forma da legislação em vigor, sob as seguintes condições:  (...) 
 (...) 9.2. autorizar, caso requerido, nos termos do art. 26 da Lei n.º 8.443, de 1992, e do art. 217 do RITCU, o parcelamento da dívida fixada por este Acórdão em até 36 (trinta e seis) parcelas mensais e sucessivas, com a atualização monetária e os correspondentes acréscimos legais, esclarecendo ao responsável que a falta de pagamento de qualquer parcela importará no vencimento antecipado do saldo devedor, sem prejuízo das demais medidas legais;  (...) ."
4.	Inconformada, todavia, Néa Maria Calheiros passou a apresentar os seus embargos sob o pretexto de ter ocorrido a suposta prescrição da pretensão de ressarcimento do dano em face do transcurso de tempo entre a inicial autuação do Processo n.º 25000.195455/2008-91 no FNS e a superveniente prolação do aludido Acórdão 12978/2020-TCU-Segunda Câmara.
5.	Bem se vê, contudo, que, para além de não ter evidenciado os supostos vícios no referido acórdão, a ora embargante apenas tentou promover a indevida rediscussão de mérito do feito pela estreita via destes embargos de declaração, a despeito de os embargos não servirem como a via adequada para essa finalidade em consonância, aí, com a jurisprudência firmada pelo TCU a partir, por exemplo, dos Acórdãos 2.062/2015, 2.635/2015 e 294/2016, do Plenário, e com a jurisprudência fixada pelo Superior Tribunal de Justiça a partir, por exemplo, do EDcl Resp 351490 no DJ de 23/09/2002, além da jurisprudência firmada pelo Supremo Tribunal Federal em face, por exemplo, do RE 776045 AgR-ED no DJe de 14/12/2016.
6.	Os presentes embargos deveriam, pois, ter sido manejados para corrigir a eventual obscuridade, omissão ou contradição na aludida deliberação do TCU, mas não para intentar o novo julgamento das questões já debatidas pelo Tribunal, até porque deveriam servir apenas para esclarecer, interpretar ou completar o pronunciamento anteriormente emitido pelo TCU em benefício da melhor compreensão ou inteireza da deliberação em sintonia, por exemplo, com o Acórdão 434/2018-TCU-Plenário; ficando evidente, todavia, que, no presente momento, o ora embargante buscaria apenas rediscutir indevidamente o mérito do correspondente feito.
7. 	Em homenagem, porém, ao devido processo legal, a ora embargante poderá eventualmente manejar os supervenientes recursos legalmente cabíveis para a efetiva rediscussão futura de mérito do feito, sem a presente restrição imposta pela estreita via dos presentes embargos de declaração.
8.	Ocorre, de todo modo, que a suposta prescrição da pretensão de ressarcimento do dano ao erário não teria ocorrido, até porque, como a malsinada irregularidade configuraria a eventual conduta dolosa no sentido de efetivamente assumir o risco de facilitar, permitir ou concorrer para que pessoa física ou jurídica privada incorpore ou utilize rendas, verbas ou valores integrantes do acervo patrimonial da administração pública, sem a observância das formalidades legais ou regulamentares aplicáveis, resultando no eventual ilícito doloso de improbidade administrativa causador do aludido prejuízo ao erário, nos termos, por exemplo, do art. 10, I e II, da Lei n.º 8.429, de 1992, a eventual prescrição dessa ação de ressarcimento ao erário não subsistiria, estando esse entendimento em plena consonância, aliás, com a jurisprudência fixada pelo STF no bojo do RE 852.475-SP, com o trânsito em julgado a partir de 6/12/2019, diante da Tese de Repercussão Geral n.º 897 no sentido de que "São imprescritíveis as ações de ressarcimento ao erário fundadas na prática de ato doloso tipificado na Lei de Improbidade Administrativa", e, assim, TCU pode deferir o parcial provimento aos aludidos embargos para, então, apresentar esse especial esclarecimento.
9.	O TCU deve conhecer, portanto, dos presentes embargos para, no mérito, deferir o parcial provimento, mantendo inalterado o Acórdão 12978/2020-TCU-Segunda Câmara, sem prejuízo de esclarecer, contudo, a anunciada ausência da suposta prescrição da pretensão de ressarcimento ao erário.
Ante o exposto, pugno pela prolação do Acórdão ora submetido a este Colegiado.
TCU, Sala das Sessões, em tagDataSessao.
Ministro-Substituto ANDRÉ LUÍS DE CARVALHO 
Relator